ACORDAO-COMPLETO-2515192

ACÓRDÃO 2451/2021 ATA 40/2021 - PLENÁRIO

VISTOS, relatados e discutidos estes autos administrativos de proposta de fiscalização na modalidade levantamento com o objetivo de conhecer os sistemas de prevenção de assédio moral e sexual no ambiente de trabalho, com respaldo na Comunicação na Sessão Plenária de 28/10/2020 realizada pelo E. Ministro Bruno Dantas;
ACORDAM os Ministros do Tribunal de Contas da União, reunidos em sessão do Plenário, ante as razões expostas pelo Relator: 
9.1. autorizar a ação de fiscalização, tendo em vista que se alinha às orientações contidas na Resolução-TCU 308/2019 c/c a Portaria-Segecex 14/2014, e considerando, ainda, sua conveniência e enquadramento ao Plano Estratégico do TCU 2019-2025;
9.2. determinar a remessa destes autos à Coordenação-Geral de Controle Externo da Área Social e de Governança e Gestão Pública (Cosocial) , para adoção das providências pertinentes.

Processo administrativo. Levantamento no sistema de combate ao assédio moral e sexual.

não há.

3. Interessados/Responsáveis:
3.1. Interessado: Identidade preservada (art. 55, caput, da Lei n. 8.443/1992).
3.2. Responsável: Identidade preservada (art. 55, caput, da Lei n. 8.443/1992).

13.1. Ministros presentes: Ana Arraes (Presidente), Walton Alencar Rodrigues (Relator), Raimundo Carreiro e Bruno Dantas.
13.2. Ministros-Substitutos convocados: Marcos Bemquerer Costa e André Luís de Carvalho.

WALTON ALENCAR RODRIGUES

Trata-se de proposta de fiscalização da Secretaria de Controle Externo da Administração do Estado (SecexAdministração) , originada da Comunicação do Ministro Bruno Dantas na Sessão Plenária de 28/10/2020, com o objetivo de conhecer os sistemas de prevenção de assédio moral e sexual no ambiente de trabalho, no TRF 4ª região, Senado Federal e Controladoria-Geral da União (CGU) na Administração Direta e na Petrobrás, pertencente à Administração Indireta.
A unidade técnica delineou o problema nos seguintes termos, conforme instrução, peça 1:
"Situação-problema vinculada: o Ministro Bruno Dantas propôs que o TCU realizasse auditoria operacional no sistema de prevenção e combate ao assédio sexual no ambiente de trabalho. Em sua comunicação, o ministro trouxe vários exemplos de auditorias semelhantes ocorridas no Government Accountability Office (GAO) , entidade de fiscalização superior dos Estados Unidos, na Controladoria da Cidade da Filadélfia, na Entidade de Fiscalização Superior (EFS) do Canadá (Office of the Auditor General of Canada) e na VAGO - Victorian Auditor-General's Office, a EFS australiana. O Exmo. Ministro mencionou trabalhos capitaneados pelos parlamentos do Reino Unido e da União Europeia. Essas auditorias e trabalhos mencionados trouxeram importantes constatações como: a existência de uma mesma pessoa acumulando as atribuições de apurar queixas relacionadas a assédio sexual e de fazer as contratações e promoções dos colaboradores; a não existência de local para recebimento de queixas; a ausência de orientações sobre como os empregados poderiam apresentar suas denúncias; inexistência de objetivos ou planos para avaliar os esforços envidados para prevenir o assédio sexual; ausência de arcabouço normativo capaz de oferecer proteção aos afetados; dentre outras. Tais exemplos no âmbito internacional, com órgãos com atribuições semelhantes ao TCU, indicam a pertinência e importância do tema proposto. O Ministro Bruno Dantas argumentou, ainda, que a ocorrência de assédio sexual no ambiente de trabalho traz prejuízos, não apenas às vítimas, mas também à instituição. Acrescentou, também, que "dados do GAO apontam que, além dos efeitos econômicos para o empregador decorrentes dos custos diretos com indenizações, há um prejuízo de difícil mensuração advindo de queda de produtividade, aumento de rotatividade de empregados, danos à imagem da instituição, tratamento de saúde etc". 
No Brasil, recente estudo conduzido pelo Linkedin e pela Consultoria Think Eva concluiu que 41,12% das mulheres participantes da pesquisa afirmam que já sofreram assédio sexual no trabalho (https://thinkeva.com.br/pesquisas/assedio-no-contexto-do-mundo-corporativo/) . 
Corroborando com a proposição do Exmo. Ministro Bruno Dantas, entende-se que o TCU deve promover ação de controle no sistema de prevenção e combate ao assédio sexual, considerando a importância do tema e o fato de ser tema inédito. 
Esta equipe de trabalho, após leitura sobre o assunto e reuniões com especialistas, entende que a ação de controle deve incluir também o combate ao assédio moral pois, muito embora sejam práticas diferentes, as formas de prevenir, detectar, investigar e punir são feitas pelas mesmas instâncias. 
Outro aspecto ressaltado pelos especialistas é a importância de os órgãos e empresas atuarem na prevenção dessas práticas e no acolhimento das vítimas. 
Entretanto, dado o ineditismo do tema, a lacunas normativas que disciplinem procedimentos às instituições públicas e a sensibilidade do tema, sugere-se que, antes de decidir por uma auditoria operacional, a equipe designada faça levantamento em alguns órgãos e entidades, para conhecer a realidade existente nos três Poderes Federais e em entidade da Administração Pública Indireta. 
Esse levantamento propiciará que o TCU conheça a realidade dos órgãos e entidades selecionados e avalie a possibilidade de extrapolar para os demais órgãos as práticas identificadas e as regulamentações existentes instituídas pelos órgãos de governança superiores. Para verificar as assinaturas, acesse www.tcu.gov.br/autenticidade, informando o código 69249342. 
Pretende-se que, ao final do trabalho, a equipe conheça boas práticas existentes, levante riscos e defina critérios de avaliação para fiscalizações futuras. 
Os órgãos e a entidade que serão objeto deste levantamento foram escolhidos em virtude da existência de boas práticas e de uma vivência maior no tema. Segundo informações colhidas por meio de entrevista com a Juíza auxiliar do Conselho Nacional de Justiça (CNJ) , Ana Aguiar, a Resolução CNJ nº 351 de 2020, teve como fonte de inspiração a Resolução nº 66 de 2019 do TRF da 4ª região. No âmbito do Poder Executivo, não identificamos órgãos com mais experiência no tema. A escolha da Controladoria-Geral da União (CGU) se deu pelo fato de ela ter como competência a supervisão técnica e orientação normativa, na condição de órgão central dos sistemas de controle interno, correição e ouvidoria dos órgãos da administração pública federal direta, das autarquias, das fundações públicas, das empresas públicas, das sociedades de economia mista e das demais entidades controladas direta ou indiretamente pela União. Tendo em vista essa competência, identificamos vídeos e materiais produzidos pela CGU sobre assédio sexual e moral e que tem impacto em todo o Poder Executivo Federal. Em pesquisa realizada nas práticas existentes no Poder Legislativo, identificou-se que este assunto está no foco do Senado Federal desde 2017, com edição da Cartilha Assédio Moral e Sexual no Trabalho, elaborada Comitê Permanente pela Promoção da Igualdade de Gênero e Raça do Senado Federal. Por fim, a Petrobrás foi escolhida por também possuir algumas práticas sobre o tema. Segundo relatório de gestão da Petrobrás de 2019, 30 palestras sobre violência no trabalho foram ministradas, abrangendo assédio moral, sexual e discriminação, bem como foi promovido curso à distância sobre o tema, que conseguiu atingir 99% dos empregados. Além disso, existe um canal especializado em receber denúncias sobre o assédio na estrutura da Ouvidoria da empresa.
Considerando-se o conjunto das circunstâncias expostas, bem como o fato de que ainda não foram realizados trabalhos específicos de fiscalização sobre o tema, entende-se que se encontram presentes os critérios de relevância, materialidade e oportunidade."
A SecexAdministrção propôs que o trabalho seja realizado em três etapas: 
"A primeira consiste em conhecer os normativos, as práticas existentes e o sistema estabelecido para combater o assédio moral e sexual no ambiente de trabalho, em quatro entes públicos, sendo três da Administração Direta (um de cada Poder) e uma entidade da Administração Indireta, selecionados em virtude de já possuírem algumas práticas amadurecidas. Nessa primeira abordagem, as práticas serão levantadas observando-se quatro mecanismos: prevenção, detecção, investigação e punição. 
A segunda etapa consiste em levantar os riscos típicos de cada um dos quatro mecanismos, e os possíveis controles que podem ser usados para tratá-los. 
Por fim, a terceira etapa consiste na criação de um modelo geral de sistema de combate ao assédio, incluindo critérios avaliativos, para ser usado em futuras fiscalizações"
Classificou o trabalho como de alta relevância, ante o ineditismo do tema e efeitos na produtividade das instituições públicas e na saúde dos colaboradores decorrentes de possíveis práticas de assédio moral e sexual.
Definiu como benefício esperado do levantamento proposto a "possibilidade de o TCU ser o protagonista na divulgação de boas práticas e na definição de critérios acerca do combate ao assédio moral e sexual que poderão ser aproveitados por todos os órgãos públicos".
A Coordenação-Geral de Controle Externo da Área Social e de Governança e Gestão Pública (Cosocial) anuiu ao encaminhamento sugerido pela SecexAdministração, por meio do parecer, peça 5, tendo em vista que a proposta alinha-se às orientações contidas na Resolução-TCU 308/2019 c/c a Portaria-Segecex 14/2014, considerando, ainda, sua conveniência e enquadramento ao Plano Estratégico do TCU 2019-2025.

não há

Não atuou.

ADMINISTRATIVO. PROPOSTA DE LEVANTMENTO DE AUDITORIA NO TRF 4ª REGIÃO, SENADO FEDERAL, CONTROLADORIA-GERAL DA UNIÃO E PETROBRAS, A FIM DE SE CONHECER OS SISTEMAS DE PREVENÇÃO DE ASSÉDIO MORAL E SEXUAL NO AMBIENTE DE TRABALHO. AUTORIZAÇÃO.

ADMINISTRATIVO (ADM)

Trata-se de proposta de fiscalização na modalidade levantamento com o objetivo de conhecer os sistemas de prevenção de assédio moral e sexual no ambiente de trabalho, com respaldo na Comunicação na Sessão Plenária de 28/10/2020 realizada pelo E. Ministro Bruno Dantas. 
Embora, na comunicação, o E. Ministro Bruno Dantas tenha proposto a realização de auditoria operacional no sistema de prevenção e combate ao assédio sexual no ambiente de trabalho, ao avaliar o tema, a Secretaria de Controle Externo da Administração do Estado (SecexAdministração) considerou que a ação de controle deve incluir o combate ao assédio moral pois, não obstante sejam práticas diversas, as formas de prevenir, detectar, investigar e punir são feitas pelas mesmas instâncias.
Além disso, ante o ineditismo, as lacunas normativas que disciplinam procedimentos das instituições públicas e a sensibilidade do tema, a unidade técnica sugeriu que, antes da realização da auditoria operacional, seja feito levantamento em alguns órgãos e entidades, a fim de conhecer a realidade existente nos três Poderes Federais e em entidade da Administração Pública Indireta.
Para tanto, selecionou os seguintes órgãos e a entidade objeto deste levantamento, tendo em vista suas boas práticas e maior vivência no tema: TRF 4ª região, Senado Federal e Controladoria-Geral da União (CGU) , na Administração Direta, e Petrobrás, na Administração Indireta.
Propôs que o trabalho seja realizado em três etapas.
A primeira, com vistas a conhecer os normativos, as práticas existentes e o sistema estabelecido para combater o assédio moral e sexual no ambiente de trabalho, nos quatro entes públicos, observando-se quatro mecanismos: prevenção, detecção, investigação e punição. A segunda, com objetivo de levantar os riscos típicos de cada um dos quatro mecanismos, e os possíveis controles que podem ser usados para tratá-los; e a terceira etapa com a finalidade de criar um modelo geral de sistema de combate ao assédio, incluindo critérios avaliativos, para ser usado em futuras fiscalizações.
A Coordenação-Geral de Controle Externo da Área Social e de Governança e Gestão Pública (Cosocial) anuiu ao encaminhamento sugerido pela SecexAdministração.
Fui sorteado relator destes autos nos termos do art. 34 da Resolução 175/2005 (peça 4) , em razão do conflito de competência entre os diversos relatores das unidades jurisdicionadas selecionadas como objeto do trabalho.
Tendo em vista que a proposta alinha-se às orientações contidas na Resolução-TCU 308/2019 c/c a Portaria-Segecex 14/2014, e considerando, ainda, sua conveniência e enquadramento ao Plano Estratégico do TCU 2019-2025, expresso desde já minha concordância com a realização do trabalho.
Submeto esta proposta ao Plenário do TCU, uma vez que o Senado Federal é umas das unidades jurisdicionada relacionadas no art. 15, inciso I, alínea "j", do RI/TCU.
Ressalto, quanto à disponibilidade de recursos humanos, que foram previstos 180 homens-dia para a realização da fiscalização, ao custo estimado total de R$ 306.000,00; sem despesas relativas a diárias e passagens para a realização desta ação. 
Determino, após a apreciação destes autos pelo colegiado, sejam eles restituídos à Cosocial para adoção das providências pertinentes. 
Feitas essas considerações, voto por que o colegiado acolha a proposta de acórdão que apresento.
TCU, Sala das Sessões, em 13 de outubro de 2021.
WALTON ALENCAR RODRIGUES 
Relator